臺灣高等法院臺中分院刑事裁定　　　　 96年度毒抗字第118號
抗　告　人　臺灣臺中地方法院檢察署檢察官
被　　　告　甲○○
上列抗告人因被告聲請觀察勒戒案件，不服臺灣臺中地方法院中
華民國96年1月8日裁定（95年度毒聲字第1454號）提起抗告，本
院裁定如下：
    主  文
抗告駁回。
    理  由
一、檢察官抗告意旨略以：(一) 按毒品危害防制條例第20條第3項
    規定：「依前項規定為觀察、勒戒或強制戒治執行完畢釋放
    後，5年內再犯第10條之罪者，適用本條前2項之規定」，依
    其文義解釋，係指曾經為觀察、勒戒或強制戒治執行完畢釋
    放後，5年以內未曾再犯施用毒品罪者，其於5年後再犯者，
    應再適用觀察勒戒之程序。考其立法目的，即「曾經觀察、
    勒戒或強制戒治後，5年後再犯者，前所實施之觀察、勒戒
    或強制戒治已足以遮斷其施用毒品之毒癮，為期自新及協助
    其斷除毒癮，對此5年後再犯者，爰明定仍適用『初犯』之
    規定，先經觀察、勒戒或強制戒治之程序」，是依上開規定
    ，施用毒品之行為人曾受觀察勒戒後，第2次再犯施用毒品
    時，應否再行觀察勒戒、強制戒治等程序，應以其於5年之
    戒斷期內有無再次施用毒品，以判斷前次觀察勒戒或強制戒
    治程序有無實效？是否已足以遮斷其施用毒品之毒癮？申言
    之，毒品危害防制條例第20條第3項規定，重在以5年戒斷期
    判斷被告所受勒戒、戒治程序有無實效，並未明文限定所謂
    「5年戒斷期」之起算基準為行為人「初犯」後經勒戒、戒
    冶程序後之釋放時點。原審法院逕以本件被告甲○○（以下
    簡稱被告）第一次勒戒後之釋放時點（即87年12月J4日觀察
    、勒戒無繼續施用傾向釋放之時點）為5年戒斷期之起算基
    準，卻未說明其認定依據，已有理由不備之違法。(二)承上，
    為妥適、正確認定行為人所受之觀察勒戒或強制戒治程序有
    無賁效? 是否已足以遮斷其施用毒品之毒癮？該5年戒斷期
    之起算基準，自應為「最接近本次犯行之觀察勒戒或強制戒
    治執行完畢後釋放之時點」。蓋除此以外之其他釋放時點，
    距離本次施用毒品犯行之時間過久，與本次犯行之關連性已
    較薄弱，且中間曾經他次勒戒、戒治程序，自難以判斷其他
    觀察勒戒或強制戒治程序對被告之影響、效果。從而若忽略
    該「最接近之勒戒後釋放時點」，而拘泥於「初犯」之文義
    ，率皆以第一次勒戒程序後之釋放時點為斷，恐有以詞害義
    、片面解讀毒品危害防制條例第20條第3項之虞。本案被告
    於「95年8月27日」，再犯施用第一級毒品罪，被告於本案
    施用毒品之時間，距最接近之前次強制戒治執行完畢（90
    年6月7日）已逾5年，其於前次強制戒治執行完畢後，並未
    再因施用毒品犯行而經起訴、判決確定，何以距前次強制戒
    治執行完畢後，5年後再犯，前所實施之強制戒冶，「不足
    以」遮斷其施用毒品之毒癮？原審法院並未說明。徒以被告
    曾前於87年間，因施用毒品案件，經裁定送觀察、勒戒後，
    認因無繼續施用毒品傾向，於87年12月14日釋放出所後，於
    88年l月間再犯，即認嗣後對被告所為之「觀察勒戒」（即
    87年12月14日執行完畢釋放之部分），已不足以收保安處分
    之成效，亦有理由不備之違法。(三)以本件被告為例，若依原
    審法院見解，將「5年戒斷期」之起算基準一律推前至初次
    觀察、勒戒或強制戒治完畢釋放之時，而非以最接近本次犯
    行之釋放時點為斷，勢將使得被告縱使嗣後相隔5年、10年
    、20年或更久時間之後再犯施用毒品，即因初犯後5年內曾
    再犯第10條之罪，遽認為其無第20條第3項之適用。此無異
    被告將永無重行觀察、勒戒等程序之機會，並忽視該「最接
    近本次犯行之觀察、勒戒或強制戒治程序」之成效，如此顯
    與毒品危害防制條例第20條第3項之立法意旨相違，亦非最
    高法院95年第7次刑事庭會議決定之本意。本件被告施用第
    一級毒品海洛因之時間係在其前次強制戒治執行完畢後5年
    後所為，而其在強制戒治執行完畢後5年內，並無任何證據
    證明被告有施用毒品犯行，毒品危害防制條例第20條第3項
    既已明文規定「5年後再犯第10條之罪者，適用前2項之規定
    」，則何以本件仍不得依毒品危害防制條例第20條第l項規
    定裁定觀察勒戒？原審適用法則應有不合。(四)至原審裁定所
    引參之最高法院95年度台上字第1071號、95年度台非字第59
    號、95年度台非字第296號判決，其判決要旨均在於說明「
    在初犯經觀察、勒戒或強制戒治執行完畢釋放五年以後，已
    不合於『五年後再犯』之規定’且因已於『五年內再犯』，
    顯見其再犯率甚高，原實施觀察、勒戒或強制戒治，已無法
    收其實效，即應依該條例第十條處罰」，惟上開判決之基礎
    事實，均無2次以上之觀察、勒戒或強制戒治程序，自無區
    分「初犯之觀察勒戒、強制戒治程序後釋放時點」與「最接
    近本次犯行之觀察勒戒、強制戒治程序後釋放時點」，而論
    究5年戒斷期起算基準之爭議，顯與本件迥不相同，原審裁
    定逕以爰參，容有誤會，相對而言，鈞院95年度毒抗字第77
    1號、95年度毒抗字第854號及96年度毒抗字第5號裁定、與
    本件基礎事實相似，請鈞院參酌，併此敘明。惟原裁定既有
    上述之違法情形, 自難認原裁定妥適，爰依刑事訴訟法第40
    3條第l項提起抗告，以謀救濟」云云。
二、按92年7月9日新修正之毒品危害防制條例刪除2犯及3犯之規
    定，一改修法前繁雜之處遇程序，僅將施用毒品者簡化區分
    為初犯、再犯，並認施用毒品者係屬病患性犯人，以觀察、
    勒戒戒除其身癮，並以強制戒治去除其心癮。經觀察、勒戒
    或強制戒治執行完畢釋放後，若係5年後再犯該條例第10條
    施用毒品罪者，與同條例第20條第1項、第2項關於「初犯」
    之處理方式相同，檢察官應先聲請法院裁定令被告入勒戒處
    所觀察、勒戒，並視有無繼續施用毒品傾向，決定應予釋放
    、為不起訴之處分，或應聲請法院裁定令入勒戒處所強制戒
    治；若係5年內「再犯」同條例第10條施用毒品罪者，依同
    條例第23條第2項規定，檢察官則應依法追訴。觀諸該條例
    第20條第3項之修正理由；「觀察、勒戒或強制戒治5年後再
    犯者，顯見前所實施之觀察、勒戒或強制戒治已足以遮斷其
    施用毒品之癮，為期自新及協助其戒除毒癮，對此5年後再
    犯者，爰明定仍適用初犯之規定，先經觀察、勒戒、強制戒
    治之程序。」及同條例第23條第2項之修正理由：「為配合
    簡化施用毒品犯之刑事處遇程序，並鑑於經觀察、勒戒或強
    制戒治執行完畢釋放後5年內再犯者，其再犯率甚高，原據
    以實施之觀察、勒戒及強制戒治既已無法收其實效，自應施
    以刑事處遇」，顯然如施用毒品者係前經觀察、勒戒或強制
    戒治等治療程序執行完畢5年後，始再施用毒品之「初犯」
    ，因前所執行之觀察、勒戒或強制戒治已足收戒除毒癮之效
    ，自應重新執行觀察、勒戒或強制戒治等治療程序，並於治
    療程序執行完畢後，由檢察官為不起訴處分，毋庸對之追訴
    處罰；反之，在「再犯」之情形，因其先前所為治療程序顯
    未能收戒斷毒癮之效，且考量施用毒品者之再犯率偏高，乃
    簡化其刑事處遇程序，而逕予追訴處罰，不再施以治療程序
    。參酌上開立法理由，修正毒品危害防制條例就施用毒品者
    ，祇於「初犯」及「5年後再犯」2種情形，有其追訴條件之
    限制，即須於初犯經觀察、勒戒或強制戒治釋放後，5年內
    均無施用毒品之行為，始能認其前所實施之觀察、勒戒或強
    制戒治已足遮斷毒癮，而得於5年後再犯時，再予適用初犯
    之規定，重行觀察、勒戒等程序。倘「5年內」已經再犯，
    被依法追訴處罰，縱其第3次（或第3次以上）施用毒品之時
    間在初犯釋放5年以後，即與「5年後再犯」之情形有別，且
    因已於「5年內再犯」，顯見其再犯率甚高，原實施觀察、
    勒戒或強制戒治，已無法收其實效，而無5年戒斷期之存在
    ，自無再經觀察、勒戒或強制戒治之必要，應由檢察官逕行
    起訴，始符新法修正之本旨，最高法院95年度第7次刑事庭
    會議決議及95年度台上字第1071號、95年度台非字第59號、
    95年度台非字第296號等判決意旨可資參照。
三、本院經查，被告曾於87年間因施用毒品案件，經依裁定送觀
    察、勒戒，認無繼續施用毒品傾向，於87年12月l4日釋放，
    並經臺灣臺中地方法院檢察署檢察官於同年月15日，以87年
    度偵字第26259號為不起訴處分確定；復於88年1月間因施用
    第一、二級毒品案件，經臺灣臺中地方法院檢察署檢察官聲
    請裁定送觀察、勒戒後，認有繼續施用毒品傾向，而聲請強
    制戒治並起訴，刑責部分，經臺灣臺中地方法院分別以88年
    度易字第698號、88年度訴字第862號判處有期徒刑6月、6月
    ，合併應執行有期徒刑9月確定，強制戒治部分於88年8月18
    日因停止處分出監，所餘戒治期間付保護管束，詎被告於保
    護管束期間中，再犯施用第一、二級毒品案件，經臺灣臺中
    地方法院撤銷停止戒治，令入強制戒治處所施以強制戒治，
    於90年6月7日執行完畢；刑責部分，經臺灣臺中地方法院以
    89年度訴字第512號判處應執行有期徒刑1年確定等情，有臺
    灣高等法院被告前案紀錄表、臺灣臺中地方法院88年度毒聲
    字第4694號刑事裁定、88年度毒聲字第7625號刑事裁定、88
    年度易字第698號刑事判決書、88年度訴字第862號刑事判決
    書、88年度聲字第3089刑事裁定、89年度訴字第512號刑事
    判決書等在卷可稽。從而，本件被告於95年間第4次施用第
    一級毒品海洛因之犯行，雖距前次施用毒品之時間已逾5年
    ，但因其在初犯釋放（即87年12月l4日觀察、勒戒無繼續施
    用傾向釋放）以後「5年內再犯」，於88年1月間再犯施用第
    一、二級毒品案件，依上開說明，本件第4次施用第一級毒
    品行為，即與單純之初犯釋放以後「5年後再犯」之情形有
    別，且因其曾於『5年內再犯』，此次為第4次施用毒品，顯
    見其再犯率甚高，原實施觀察、勒戒或強制戒治，已無法收
    其實效，而無5年戒斷期之存在，自無再經觀察、勒戒或強
    制戒治之必要，應由檢察官逕行起訴，而無從裁定令被告入
    勒戒處所施以觀察、勒戒。則原審以本件觀察、勒戒之聲請
    ，與法尚有未合，駁回檢察官之聲請，本院經核並無不合，
    檢察官抗告意旨指摘原裁定不當，為無理由，應予駁回。
四、據上論斷，應依刑事訴訟法第412條，裁定如主文。
中　　華　　民　　國　　96　　年　　2 　　月　　26　　日
            刑事第三庭    審判長法　官　王  增  瑜
                                法　官  蔡  紹  良
                                法　官  胡  忠  文
上列正本證明與原本無異。
不得再抗告。
                                書記官  陳  麗  玉
中　　華　　民　　國　　96　　年　　2 　　月　　26　　日
